【裁判字號】    97,消債更,251
【裁判日期】    980212
【裁判案由】    聲請更生程序
【裁判全文】
臺灣彰化地方法院民事裁定           97年度消債更字第251號
聲  請  人  乙○○
                      12弄1.
上列當事人因消費者債務清理事件聲請更生，本院裁定如下：
    主    文
聲請駁回。
聲請費用新臺幣壹仟元由聲請人負擔。
    理    由
一、按債務人對於金融機構因消費借貸、自用住宅借款、信用卡
    或現金卡契約而負債務，在聲請更生或清算前，應提出債權
    人清冊，以書面向最大債權金融機構請求協商債務清償方案
    並表明共同協商之意旨，消費者債務清理條例（下稱消債條
    例）第151 條第1 項定有明文。而消債條例所定之前置協商
    程序，其立法目的係因債務人對於金融機構因消費借貸、自
    用住宅借款、信用卡或現金卡契約而負債務，其法律關係較
    單純明確，金融機構並已訂有債務協商機制，使債務人與多
    數債權人間能利用法院程序外解決之協商機制而自主解決其
    債務，如能協商成立，債務人或不須依本條例聲請更生或清
    算，可疏減法院負擔，有效分配司法資源，遂採行協商前置
    主義。復依消債條例第3 條規定，債務人有不能清償債務或
    有不能清償之虞者，始得依消債條例所定更生或清算程序，
    清理其債務。又聲請更生或清算不合程式或不備其他要件者
    ，法院應以裁定駁回之，但其情形可以補正者，法院應定期
    間先命補正，亦為同條例第8條所明定。
二、本件聲請更生之意旨略以：聲請人於消債條例施行後，曾以
    書面向最大債權金融機構即臺東區中小企業銀行股份有限公
    司（現為荷商荷蘭銀行股份有限公司，下稱荷蘭銀行）請求
    共同協商債務清償方案，惟遭以不納入擔保債務為由，拒絕
    給予協商條件、進行債務協商，且表明因聲請人未能接受顯
    足以負擔之還款方案，故拒絕聲請人之聲請，而協商不成立
    。聲請人每月薪資所得約新臺幣（下同）36,534元，扣除每
    月必要生活支出13,700元及每月15,000元至20,000元不等之
    扶養費後，聲請人實有不能清償債務之虞，且聲請人無擔保
    或無優先權之債務總額未逾1,200 萬元，復未經法院裁定開
    始清算程序或宣告破產，爰依法聲請更生等語。
三、經查：
（一）本件聲請人曾就其積欠金融機構之債務，向最大債權銀行
      荷蘭銀行提出債務協商之申請，然因遭銀行以不納入其擔
      保債務為由，拒絕給予協商條件進行債務協商，並表明聲
      請人未能接受顯足以負擔之還款方案，拒絕聲請人之聲請
      ，而協商不成立，有該銀行所寄發之前置協商不成立通知
      書在卷可據，堪認屬實。按消債條例所定協商前置程序之
      意旨，在使金融機構與債務人就特定種類之債務清理事務
      上，利用法院程序外解決之協商機制，為迅速有效之自主
      性解決；而此一程序之進行，有賴當事人間之協力配合，
      本於誠信為基礎，形成債務清理之共識，並藉由法院之事
      後核可，賦予協商內容作為執行名義之正當性。苟債務人
      為直接進入更生程序，而於前置協商程序時，故意使協商
      破裂，雖有債務協商不成立之形式，然藉由此方式造成此
      等結論，難謂債務人有進行債務清理之誠意可言。
（二）本件聲請人主張其已踐行前置協商程序，但未能成立，固
      有前置協商不成立通知書可稽。惟經本院就協商過程函詢
      荷蘭銀行，荷蘭銀行於民國（下同）97年12月3 日陳報：
      「聲請人於97年5 月29日填寫申請書，並於同日以正式公
      文請求本行發給協商不成立證明，顯無聲請協議之真意，
      且於協商期間在本行尚未提出任何還款方案時，即以因保
      證債務遭他人扣薪，無法負擔任何條件，拒絕繼續協商，
      故本件協商案以不成立結案」等語，此有荷蘭銀行97年11
      月27日97荷銀債清字第678 號函、聲請人前置協商申請書
      、聲請人97年5 月29日債清（協）字第97000001166 號函
      在卷可憑。是聲請人於申請協商當日即又同時請求發予協
      商不成立之證明，且於債權銀行提出還款方案前，即表示
      無法負擔該方案，足徵聲請人實際並無參與協商之誠意，
      形同未確實踐行前置協商程序。
（三）又聲請人任職於巨擘科技股份有限公司擔任技術員一職，
      其自97年5 月份協商時至97年10月份止，薪資收入平均約
      38,437元，有巨擘公司97年11月18日97巨管字第607 號函
      附卷可證。聲請人另陳報其每月必要支出約28,700元至33
      ,700 元 ，而其中父母扶養費部分，每月需支出15,000元
      至20,000元不等，惟對聲請人之父母負擔扶養義務之人，
      除聲請人外，尚有聲請人之兄甲○○、弟丁○○、妹丙○
      ○等3 人應共同負擔，有戶籍謄本、稅務電子閘門財產所
      得調件明細表為據，是聲請人每月之扶養費應酌減為5,00
      0 元始較合理，聲請人每月之總支出應降為18,700元，而
      以前開收入扣除必須支出及遭銀行扣押執行之金額後，尚
      有6,925 元【38,437－（38,437×1/ 3）－18,700＝6,92
      5 】可供清償債務。
四、綜上所述，本件聲請人前無參與前置協商之誠意，逕為本件
    更生聲請，自屬違背消債條例第151 條第5 項之規定，且上
    開欠缺又屬無從補正；再消債條例第3 條所謂不能清償債務
    或有不能清償之虞，需客觀評估債務人收入、支出及積欠債
    務總額度作為判斷，並不包括債務人客觀上足以清償債務，
    而其主觀上不願清償債務之情形。故承上所載，聲請人每月
    薪資際收入扣除必要生活支出及遭銀行扣押執行之金額後，
    客觀上既可透過每月攤還一定額度債務以達債務清理目的，
    主觀上因不願清理債務拒而不為，堪認債務人應無不能清償
    債務之情事，其更生之聲請即不符消債條例第3 條所定要件
    ，自不准許其藉由更生程序以規避其所欠之債務，其更生之
    聲請自應駁回，爰裁定如主文。
中    華    民    國    98    年    2     月    12    日
              民事第二庭    法      官  林秉暉
上為正本係照原本作成。
如不服本裁定，應於裁定送達後10日內，以書狀向本院提出抗告
，並繳納抗告費新臺幣1 千元。
中    華    民    國    98    年    2     月    12    日
                            書  記  官  魏淑美


司法院資訊處製作；財團法人民間司法改革基金會備份。
